台灣基隆地方法院交通法庭裁定　　　　 96年度交聲字第453 號
移送機關即
原處分機關　交通部公路總局台北區監理所基隆監理站
異　議　人
即受處分人　甲○○
上列受處分人因違反道路交通管理處罰條例案件，對於交通部公
路總局台北區監理所基隆監理站，於中華民國96年10月16日所為
之處分（原裁決案號：基監字第裁42-CG0000000號）聲明異議，
本院裁定如下：
    主  文
原處分撤銷。
甲○○汽車駕駛人，行車速度超過規定之最高時速，處罰鍰新台
幣壹仟貳佰元，並記違規點數壹點。
    理  由
壹、異議意旨
    異議意旨略以：異議人即受處分人甲○○，於民國96年7 月
    30 日14 時31分，駕駛其AC8-817 號重型機車，行經台北縣
    汐止市新台五線16.4公里處（基隆往台北方向），因行車限
    速為50公里，惟其經測速儀器測得時速為76公里，超速26公
    里，為舉發機關之執勤員警以科學儀器採證照片依法逕行舉
    發（台北縣政府警察局舉發違反道路交通管理事件北縣警交
    字第CG0000000 號通知單）；惟異議人認為：（一）其騎乘
    機車從支線上新台五路，限速60公里及測速警告標誌乃在其
    後方，不可能見到；（二）新台五線16.7公里處（基隆往台
    北方向）之測速警告標示，係在其超速違規後始行掛上；（
    三）前次違規超速行駛之舉發單係在違規後1 個月才收到，
    其間在不知情之情況下，竟又遭舉發，並不合理、合法，故
    為此而聲明異議，請求撤銷原處分，改諭知為不罰云云，並
    提出照片2張以佐其說。
貳、本院判斷
    本院基於下列理由，認為異議人之異議雖無理由，但移送機
    關之前開處分有所違誤，應予撤銷，由本院另為裁處：
一、異議人超速事實之認定
１、法律規定
    按「汽車駕駛人之行為有下列情形之一，當場不能或不宜攔
    截製單舉發者，得逕行舉發：一、闖紅燈或平交道。二、搶
    按「汽車駕駛人之行為有下列情形之一，當場不能或不宜攔
    截製單舉發者，得逕行舉發：一、闖紅燈或平交道。二、搶
    越行人穿越道。三、在道路收費停車處所停車，不依規定繳
    費。四、不服指揮稽查而逃逸，或聞消防車、救護車、警備
    車、工程救險車之警號不立即避讓。五、違規停車或搶越行
    人穿越道，經各級學校交通服務隊現場導護人員簽證檢舉。
    六、行經設有收費站、地磅之道路，不依規定停車繳費或過
    磅。七、經以科學儀器取得證據資料證明其行為違規」；「
    前項第七款之科學儀器應採固定式，並定期於網站公布其設
    置地點。但汽車駕駛人之行為屬下列情形之一者，不在此限
    ：一、蛇行、危險方式駕車或二輛以上之汽車競駛或競技。
    二、行駛路肩。三、違規超車。四、違規停車而駕駛人不在
    場。五、未依規定行駛車道。六、未依規定變換車道。七、
    未保持安全距離。八、跨越禁止變換車道線或槽化線。九、
    行車速度超過規定之最高速限或低於規定之最低速限。十、
    汽車駕駛人或乘客未依規定繫安全帶。十一、汽車駕駛人或
    附載座人未依規定戴安全帽。」道路交通管理處罰條例第7
    條之2 第1 項、第2 項分別定有明文。次按汽車駕駛人，行
    車速度，超過規定之最高時速者，處新台幣（下同）1200元
    以上2400元以下罰鍰；汽車駕駛人有道路交通管理處罰條例
    第40條第1 項情形者，除依原條款處罰鍰外，並予記違規點
    數1 點，道路交通管理處罰條例第40條第1 項、第63條第1
    項第1 款分別定有明文。末按騎乘機器腳踏車違反道路交通
    管理處罰條例第40條事件，駕駛人行車速度，超過規定之最
    高時速未滿20公里，期限內繳納罰鍰或到案聽候裁決者，處
    1200元罰鍰；超過規定之最高時速20公里以上，未滿40公里
    ，期限內繳納罰鍰或到案聽候裁決者，處1400元罰鍰，亦為
    違反道路交通管理事件統一裁罰基準及處理細則第2 條第2
    項所明定。而所謂車輛，指在道路上以原動機行駛之汽車（
    包括機器腳踏車）或以人力、獸力行駛之車輛，同條例第3
    條第8 款定義甚明。所謂機器腳踏車即一般所稱之機車。因
    此，所謂汽車所有人或汽車駕駛人，當然包括機車所有人或
    機車駕駛人在內。
２、本案情形
    按本件屬於原則之逕行舉發，不得引用「公定力」理論，推
    定其行政處分為合法，而應回歸原則，準用刑事訴訟法之證
    據法則，由舉發機關提出相當之證據，以證明異議人確有違
    規之事實。經查，本件被告駕駛上開機車，於上開時間、地
    點，以時速76公里行駛之事實，業經舉發機關以科學儀器測
    速採證逕行舉發，有舉發違反道路交通管理事件通知單（附
    測速採證照片）及裁決書各1 份附卷可佐，復為異議人所不
    爭，應可信為真實。惟按新台五路由基隆往台北方向17.8公
    里處，設有限速60公里及前有測速照相之警告標誌，至16.3
    公里處，設有限速50公里及前有測速照相之警告標誌，業經
    卷附台北縣政府警察局汐止分局96年9 月14日北縣警汐交裁
    字第0960029154號函說明在案。是以被告違規超速行駛而遭
    照相之地點，既在新台五路由基隆往台北方向16.4公里處，
    則該違規地點之時速限制，應為每小時60公里，而非50公里
    ；異議人之時速既為76公里，則應係超速16公里而非26公里
    ，上開舉發通知書與裁決書均有誤載。據此，應依前揭規定
    ，處罰鍰新台幣1200元，而非1400元，並記違規點數1 點。
    另本件異議人乃超速行駛，揆諸首揭規定，得使用固定式或
    非固定式科學儀器採證，併此敘明。
二、異議人之異議理由均不足採
１  限速及測速警告標誌之設置
Ａ、按交通標誌、標線、號誌之設置目的，在於提供車輛駕駛人
    及行人有關道路路況之警告、禁制、指示等資訊，以便利行
    旅及促進交通安全，有無設置之必要、如何設置、設置何種
    標誌，以及在何處設置，均屬主管機關職權內裁量之範圍，
    非人民可得任意請求（最高行政法院81年判字1797號行政判
    決意旨參照）。次按對於行車速度超過規定之最高速限或低
    於規定之最低速限之違規行為，採用固定或非固定式科學儀
    器取得證據資料證明者，於一般道路須至少於100 公尺，於
    高速公路、快速公路須至少於300 公尺前，明顯標示之，道
    路交通管理處罰條例第7 條之2 第3 項亦有明文。時速及測
    速警告標誌之設置，雖依該項之規定，必須於一般道路至少
    100 公尺前明顯標示之，但絕非完全剝奪主管機關之裁量權
    ，而謂須於測速地點附近所有支道、巷口均應設置警告標誌
    。經查：新台五路由基隆往台北方向17.8公里處設有限速60
    公里及前有測速照相之警告標誌，業經卷附台北縣政府警察
    局汐止分局前開書函說明在案，而對照異議人所提出之2 張
    照片及說明，其一攝有1 個限速60公里之警告標誌並下掛一
    標示牌，該標示牌內容雖因該照片係影本而不清，但衡諸交
    通標誌設置之常規，該限速標誌之下方通常係懸掛測速照相
    之警告標示；至另1 張照片則攝有1 個位於16.7公里處之常
    有測速照相之警告標示，是以前者應即為上開書函所稱之位
    於17.8公里處之警告標誌。主管機關既已依法設立警告標誌
    ，揆諸前揭說明，異議人辯稱其自支線騎乘上開機車，進入
    新台五路時，無法見到位於其後之限速60公里及測速警告標
    誌，遂認為舉發機關未盡提醒義務云云，顯無理由。
Ｂ、依道路交通管理處罰條例第7 條之2 第3 項條文之立法意旨
    ，其警告標誌之設置，一方面係為欲促使駕駛人注意減速，
    避免因速限或警示標誌距離舉發地點過短，使駕駛人反應不
    及而無從依速限行駛所由設，以期駕駛人在避免受罰之心理
    下，達到依行車速限駕駛進而維護行車安全之最大效益；另
    一方面則是考量到駕駛人遇限速變換時，必須有足夠的緩衝
    距離進行減速，以避免緊急剎車行為反造成交通事故。經查
    ：主管機關既已於新台五路由基隆往台北方向17.8公里處設
    有限速60公里及前有測速照相之警告標誌，則在限速相同之
    情況下，就該異議人於照片上所指之16.7公里處之測速照相
    警告標示，其於違規時間是否存在，實已無關宏旨，異議人
    本應依時速60公里行駛，而無減速問題，是以異議人此項異
    議已無理由。次按行車速度，依速限標誌或標線之規定，無
    速限標誌或標線者，行車時速不得超過50公里，道路交通安
    全規則第93條第1 項第1 款規定甚明。異議人既係經過合法
    考試取得駕駛執照之駕駛人，對於交通規則，自應熟稔而難
    諉為不知。前揭限速、測速警告標誌之設置，其作用僅在於
    提醒汽車駕駛人注意行車速限，且異議人又自稱其自支線騎
    乘上開機車，進入新台五路時，無法見到位於其後之限速60
    公里標誌，則異議人自應遵守上開限速50公里之規定行駛，
    更無減速之問題，故該測速警告標示，縱如異議人所辯，於
    違規時尚未設置，亦不能減免異議人依速限行使之義務。因
    此，異議人此等抗辯，更無理由，應不足採。
２、舉發書送達前之違規
    又道路交通安全規則及相關道路交通安全法規，係基於社會
    大眾用路之方式及避免發生事故等目的而訂定，屬社會大眾
    用路之基本依據，駕駛人於駕駛車輛時，本即具有遵守相關
    規定以保障自身及他人行之安全之義務，不因曾否於某路段
    因違規遭舉發，或是否知悉於某路段曾因違規遭舉發而異其
    遵守交通法規之義務。因此，異議人縱如其所辯，係於首次
    違規超速行駛後1 個月始收到逕行舉發通知單，而知悉其前
    有超速違規之事實，亦不足以卸免其間超速行駛之違規責任
    。
三、自為裁定
    按交通法庭認為聲明異議有理由或聲明異議雖無理由，而原
    處分不當或違法者，應以裁定將原處分經聲明異議部分撤銷
    ，並自為裁定，道路交通案件處理辦法第20條前段規定甚明
    。經查：異議人有於上開時、地超速行駛之違規行為，已如
    前述，雖然異議人之異議均無理由，然原處分機關以異議人
    超速26公里，依道路交通管理處罰條例第40條及違反道路交
    通管理事件統一裁罰基準及處理細則第2 條第2 項之規定，
    於96年10月16日，以基監字第裁42-CG0000000號裁決書，裁
    處異議人罰鍰1400元，而非以超速16公里裁處異議人罰鍰
    1200元，即有未合，有不適用法規之違法。因此，自應由本
    院依法撤銷原裁決機關之上開處分，並依道路交通管理處罰
    條例第40條、第63條第1 項第1 款，以及違反道路交通管理
    事件統一裁罰基準及處理細則第2 條第2 項之規定，裁處異
    議人罰鍰1200元，並記違規點數1 點，以資適法。
參、附帶說明
    按法院受理有關交通事件，準用刑事訴訟法有關規定；其處
    理辦法，由司法院會同行政院定之，道路交通管理處罰條例
    第89條定有明文。
一、證據法則之準用
    按被告未經審判證明有罪確定前，推定其為無罪；犯罪事實
    應依證據認定之，無證據不得認定犯罪事實，刑事訴訟法第
    154 條定有明文。其次，被告或共犯之自白不得作為有罪判
    決之唯一證據；仍應調查其他必要之證據，以察其是否與事
    實相符，刑事訴訟法第156 條第2 項亦規定甚詳。申言之，
    被告之自白縱使具有任意性，苟無補強證據，亦無從擔保自
    白之真實性，以是之故，立法推定其證據證明力不足，必待
    第2 證據即補強證據出現，始得察其自白是否與事實相符。
    被告以外之人所為之供述證據，無論出於共犯、同案被告、
    被害人、告訴人或證人，其證據價值更為薄弱，縱使證人有
    具結偽證之處罰，亦無從擔保其證言之真實性，如係此等之
    人所為單一之指述，當然推定其證據證明力不足，無需探究
    其指述之真實性如何。此所以有數量法則（數量規則）之產
    生。蓋數量法則乃證據容許性規則之1 ，而補強法則乃數量
    法則之1 。除前述被告之自白必須補強證據加以補強外，主
    要待證事實需有證人（廣義證人包括共犯、同案被告、被害
    人、告訴人等）2 人以上，亦即單1 證人之證言，仍須依其
    他第2 證據加以補強（見陳樸生著刑事證據法第7 章第3 節
    第534 頁）。進而言之，自白係被告之認罪行為，其證據證
    明力最強，立法猶規定不得作為有罪判決之唯一證據；則舉
    重以明輕，被告以外之人之指述或證述，尤亦不得作為有罪
    判決之唯一證據。何況，在證據法則上，補強證據必須補強
    待證事實，至任何人均無可置疑之地步，亦即必須符合「超
    越合理懷疑原則」，始得據以論罪；其尚有疑者，利益應歸
    被告，依「罪疑利益歸被告原則」，仍應為有利被告事實之
    認定。申言之，當證據資料尚有對被告有利之存疑時，如無
    法依客觀方法排除此項合理之可疑，則依罪疑利益歸被告原
    則，不得僅以此項證據資料作為有罪判決之依據。再者，認
    定被告有罪之事實應憑證據；如未能發現相當之證據，或證
    據不足以證明，自不能以推測或擬制之方法，以為裁判之基
    礎；且認定事實所憑之證據，其為訴訟上之證明，須達於通
    常一般人均不致有所懷疑，而得確信其為事實之程度者，始
    得據為有罪之認定；倘其證明尚未達到此一程度，而有合理
    之懷疑存在時，尚難為有罪之認定基礎；苟積極證據不足為
    不利於被告事實之認定時，即應為有利於被告之認定，更不
    必有何有利之證據；亦即如無確切之積極證據，足以證明犯
    罪事實，即令被告不能為有利之反證，亦不能遽論以罪責，
    此亦為刑事司法實務向來之見解（最高法院30年上字第816
    號、40年台上86號、70年台上字第2368號、76年台上字第
    4986 號 判決參照）。徵諸被告既無自證己罪之義務，更無
    自證無罪之義務，此乃當然之法理。
二、關於公定力理論
    邇來我國法院實務針對違反道路交通管理處罰條例聲明異議
    案件，通常均認：「道路交通管理之稽查，違規紀錄，由交
    通勤務警察，或依法令執行交通稽查任務人員執行之」，道
    路交通管理處罰條例第7 條1 項規定甚明。交通警員製單舉
    發違反道路交通管理處罰條例所列之違規事實，本質上為行
    政處分，係公務員基於職務上權力，依法就特定之具體事件
    所為具公法上效果之單方行政行為，基於公務員為公法上行
    為具有公信力之原則，行政處分一旦有效成立，有以「公定
    力」規定法律秩序之效力（最高行政法院91年判字第270 號
    判決參照），該行政處分當可被推定為真正，其據以依法處
    分之事實認定亦正確無誤，此與民事訴訟法第355 條第1 項
    規定「文書依其程式及意旨得認作公文書者，推定其為真正
    」之情形相同；本此公信原則，立法者賦予行政機關制定違
    反道路交通事件統一裁罰標準及處理細則，使執勤員警得當
    機處分，以達其維護交通秩序、安全之行政目的；反之，若
    謂公務員一切行政行為均需預留證據以證其實，則國家行政
    勢必窒礙難行。執勤舉發員警本其維護交通秩序，安全職責
    所為之舉發，自應受到合法、正確之推定（台灣高等法院85
    年度交抗字第185 號、86年度交抗字第11號、87年度交抗字
    第157 號、90年度交抗字第281 號、91年度交抗字第1033號
    、92年度交抗字第446 號裁定參照）云云。通說諒係援用所
    謂行政處分之「公定力」理論。然查，「公定力」乙詞係由
    日本公法學者美濃部達吉繼受德國公法學儒奧托麥耶（Otto
    Mayer ）之「行政處分自我確認理論」所創設之概念，意謂
    國家行為均受合法之推定，除有權機關撤銷或認定無效，任
    何人均不得否定其效力，其本質上係威權時代下以國家權威
    作為行政處分合法有效之基礎，顯與當代法治國理念明顯扞
    格。時至今日，「公定力」理論早已為各民主法治先進國家
    所揚棄，亦為我國近代多數行政法學者所不採或變更內涵（
    詳參吳庚著「行政法之理論與實用」，88年6 月增訂5 版，
    第337 至第338 頁；陳敏著「行政法總論」，87年5 月初版
    ，第337 頁至第338 頁）。蓋行政處分不受其瑕疵所影響，
    先認定其具有效力，再進行事後審查，應係基於交易安全與
    法律安定性之考量，不欲任何機關或人民可無視此一國家行
    為之存在，充其量僅係「有效推定」，絕非「合法推定」。
    何況，道路交通管理處罰條例第87條既已明文賦予人民不服
    交通主管機關所為之處罰，得向管轄地方法院聲明異議，若
    謂員警掣單舉發交通違規之行政行為皆受合法、真正之推定
    ，則交通違規案件聲明異議制度之存在有何實益？法院又何
    須介入進行司法審查？凡此，可見援用前揭「公定力」理論
    之不妥。
三、性質相同之準用
    反之，若僅憑道路交通管理處罰條例第89條明文規定法院受
    理有關交通事件，準用刑事訴訟法之規定，認定前揭推定員
    警掣單舉發交通違規之行政行為合法、真正之說法，係推定
    受處分人（相當刑事訴訟程序中之被告）確有交通違規事實
    （有罪推定），而要求受處分人自證並無違規事實（自證無
    罪），而認有違刑事訴訟「無罪推定」原則，亦係對於屬行
    政秩序罰之交通違規舉發處分之本質有所誤解。按交通違規
    之舉發可分為「當場舉發」及「逕行舉發」，由於逕行舉發
    之受處分人並無當場向舉發員警辯駁、陳述意見之機會，故
    現行法制就逕行舉發之條件多所設限。至於當場舉發交通違
    規事件，鑑於交通違規事實往往驟然而現、稍縱即逝，若硬
    性要求舉發員警不分違規情節，一律必須預留證據，俾便事
    後提出供法院審查，除有現實技術可行性之困難，勢將大幅
    提高交通管理之行政成本，並嚴重削弱道路交通管理之行政
    效能，此絕非立法者制定道路交通管理法規之本意。且舉發
    交通違規行為之處分亦屬行政行為，除應遵循公正、公開與
    民主之程序，確保依法行政之原則，以保障人民權益，如何
    同步提高行政效能，亦應一併兼顧（行政程序法第1 條規定
    參照），此亦係現行法制就若干類型之行政處分明文規定可
    免記明理由，或毋需給予當事人陳述意見機會等規定之所由
    設（行政程序法第97條、第103 條規定參照）。而所謂「準
    用」與「適用」有別，適用係完全依其規定而適用之謂，準
    用則衹就某事項所定之法規，於性質不相牴觸之範圍內，適
    用於其他事項之謂，即準用有其自然之限度（最高法院41年
    臺非字第47號判例意旨參照），是以刑事訴訟法就犯罪證據
    有關之規定中，與屬行政秩序罰之交通違規裁罰本旨不合之
    部分，固不在準用之列，惟若受處分人遭受舉發之交通違規
    事實，僅有舉發違反道路交通管理事件通知單及裁決書等書
    面資料可參，且上載情節顯有違背論理法則、經驗法則，乃
    至與認定事實不符（刑事訴訟法第155 條第1 項參照）等情
    ，殊無僅以舉發員警與受處分人素不相識、且無仇隙，當無
    設詞攀誣之理，遽推認受處分人確有交通違規之事實。如此
    不啻自我貶損法院事後審查舉發交通違規處分之制度功能，
    尤有甚者，勢將降低交通主管機關提升取締交通違規技術及
    添購科技採證設備之誘因，終將侵蝕人民對於法秩序、乃至
    司法制度之信賴，豈可不慎！因此，「當場舉發」屬於例外
    ，固得引用「公定力」理論，推定行政處分為合法；惟若為
    「逕行舉發」，即應回歸原則，準用刑事訴訟法之證據法則
    ，由舉發機關提出相當之證據，以證明異議人確有違規之事
    實。
肆、據上論斷
    應依道路交通案件處理辦法第20條，裁定如主文。
中　　華　　民　　國　　96　　年　　11　　月　　27　　日
                  交通法庭法  官  陳  志  祥
以上正本證明與原本無異。
如不服本裁定，應於收受送達後5日內，向本院提出抗告狀，敘
述抗告之理由，抗告於台灣高等法院，並應按照對造當事人人數
附具繕本。
中　　華　　民　　國　　96　　年　　11　　月　　27　　日
                          書記官  王  月  娥
